【裁判字號】    88,訴,2820
【裁判日期】    890711
【裁判案由】    給付違約金
【裁判全文】
臺灣臺北地方法院民事判決  八十八年度訴字第二八二○號
    原      告  甲○○
    訴訟代理人  林樹旺律師
                莊志城律師
    被      告  乙○○      住台北市○○街三九號二樓
    訴訟代理人  林瑞彬律師
右當事人間給付違約金事件，本院判決如左：
    主    文
被告應給付原告新台幣壹拾萬元，及自民國八十八年七月八日起至清償日止，按年息
百分之五計算之利息。
原告其餘之訴駁回。
訴訟費用由被告負擔百分之一；餘由原告負擔。
本判決原告勝訴部分，於原告以新台幣萬肆仟元為被告供擔保後，得假執行。但被
告如於假執行程序實施前，以新台幣壹拾萬元為原告預供擔保，得免為假執行。
原告其餘假執行之聲請駁回。
    事    實
甲、原告方面：本件原告未於最後言詞辯論期日到場，惟據其以前到庭和提出之書狀
    ，聲明、陳述如下：
一、聲明：
（一）被告應給付原告新台幣（下同）肆佰萬元，及自起訴狀繕本送達翌日起至清償
      日止，按週年利率百分之五計算之利息。
（二）願供擔保請准宣告假執行。
二、陳述：
（一）原告於八十七年十一月二十七日，與被告簽訂合建契約書，約定由被告提供其
      所有坐落台北市○○區○○段一四○之八地號之土地（下稱系爭土地），應有
      部分面積約一百四十坪，與原告興建坐落台北市○○區○○段一四○、一四○
      之一、一四○之二、一四○之三、一四○之六、一四○之七地號土地，合併興
      建地上十四層、地下二層之ＲＣ結構高級住宅，並約定由原告提供建築資金，
      被告出具系爭土地之使用權同意書，由原告交付面額均為貳佰萬元之支票二紙
      予被告，作為合建之保證金。詎被告於八十八年一月七日，竟以合建契約之內
      容未臻公平，尚須修改，以台北一一二支局第八二六號存證信函，通知原告撤
      銷前述合建契約，並另發函至台北市政府工務局建築管理處，阻止原告以其所
      出具之土地使用權同意書申請建造執照。是被告違約撤銷前述合建契約，被告
      自應依合建契約書第十一條第二項之約定，依收受保證金加一倍之金額，賠償
      原告因被告違約和已投入系爭土地之建築管銷及其他所有費用或產生之損失。
      爰依合建契約書第十一條第二項之約定，請求被告給付肆佰萬元之違約金，及
      自起訴狀繕本送達翌日起至清償日止，按週年利率百分之五計算之法定遲延利
      息。
（二）對被告抗辯所為之陳述：按所謂合建，係由營造業負責在土地上建屋，契約雙
      方按照約定比例分配，各自取得分配房屋連同基地之單獨所有權。一般係由建
      商提供建築資金及技術，而由地主提供合建土地。本件兩造簽訂之合建契約書
      之內容，包括合作方式、建物及土地分配方式、營建規劃、工程期限、產權移
      轉登記、房屋點交等內容，合建契約應具備之要素皆已完整，且合建契約經雙
      方充分討論後簽名確認，意思表示內容一致，合建契約依法已生效成立，不容
      被告單方隨意違反。至被告抗辯稱原告行使詐術，使被告陷於錯誤，簽訂合建
      契約，被告自應舉證證明。然依合建契約書第十四條約定，有未盡事宜，依有
      關法令規定及社會善良風俗，以誠實信用原則協商解決之。但該合建契約成立
      後，若發現契約內容有未完盡時，並非賦予任何一方享有契約修改請求權，此
      觀條文約定以協商解決即知。另被告所提之修正方案，有些方案於合建契約已
      約定清楚，實無重複約定或修正之必要；而有些方案實際尚未發生，也未必發
      生，是否有於合建契約約定之必要，則有疑問，因尚未發生之事，原告尚無對
      該事表示解決方法及處理態度，既尚未表示意見，有何違反誠實信用。至合建
      契約書第十一條第二項所約定之違約金，係以被告所收保證金加倍賠償，並非
      謂被告有收取現金或將保證支票兌現後，原告方得要求違約金，則該支票是否
      兌現，非為原告請求違約金之條件。另原告因合建計畫所投入之建築管銷及其
      他所有費用，亦得要求被告賠償，縱認不應依合建契約書第十一條第二款前段
      請求，依同條款後段之約定，原告請求被告給付違約金。又被告抗辯稱合建契
      約書第十條第五項約定：「甲方自底層（二樓）依序向上分配--。」未約定建
      材內容、建照申請期限等等，致契約內容未明確。然本件合建案之建物，係採
      開放空間挑高設計，即無一樓之部分，所謂底層即指自二樓起算，此觀契約內
      容特別將二樓二字以括號顯示即知。而被告所分得之房屋，僅占全部合建房屋
      之一小部分，原告分得大部分之合建房屋，原告豈有故意以較差之建材設計之
      理。另原告因容積率之考量，積極洽談本件合建，即為趕送建築執照，此亦為
      被告所明知，怎會有若原告不送照將永無違約之疑慮，況原告若果永不送照，
      被告亦得依法催告，原告若還不理會催告，則被告得依法請求原告之違約責任
      ，對被告之權益並無影響。末查，被告故意阻止合建之進行，實乃導因於被告
      於簽署合建契約後，要求超出合建契約之利益未果，而所產生之情緒反應，並
      非因上述問題未解決。被告故意違約，造成原告損失慘重，原告所受損害遠超
      過本件起訴請求之金額，實無違約金約定過高之情事，被告主張違約金過高，
      亦非事實。
三、證據：提出合建契約書、台北一一二支局第八二六號存證信、台北仁愛路郵局第
    一三○四號存證信函、損害計算表、附圖、協議書、建築設計監造委任契約書、
    預售工地總彙、廣告、證明書各一份、支票二紙為證，並聲請訊問證人洪調進、
    林雲溪。
乙、被告方面：
一、聲明：駁回原告之訴；如受不利之判決，願預供擔保，請准免為假執行。
二、陳述：
（一）原告於簽約之前一日即八十七年十一月二十六日，提出合建契約書，要求被告
      於次日即同年月二十七日簽約，惟被告認為合建契約書有諸多未盡公平之處，
      原告即以「代書不在，先簽約，有意見以後再修改」為由，僅作小部分修改，
      被告見該契約書第十四條約定：「本約若有未盡事宜，依有關法令規定及社會
      善良風俗以誠實信用原則協商解決之。」即與原告簽訂該合建契約。俟於簽約
      後之第一個工作日即八十七年十一月三十日，被告即針對該契約書未盡事宜擬
      具修改方案，要求原告增補，詎原告竟予以拒絕，後被告每日均前往原告辦公
      室要求，原告均置之不理，被告至此始知受騙，乃於八十七年十二月七日，以
      口頭為解約之意思表示；並於八十七年十二月十一日，將該契約書正本及原告
      所交付之二紙支票交還原告，再於八十七年十二月十六日，台北仁愛路郵局第
      一三○二號存證信函，為解除前開合建契約之意思表示，是被告已依民法第二
      百五十四條之規定，解除兩造所簽訂之合建契約。又被告另分別於八十八年一
      月七日、同年月二十日，以台北一一二支局第八二六、九六三號存證信函，主
      張原告於簽約時極力要求被告先簽約，如果有不妥，隨時可修改。惟被告在簽
      約後次日要求修改，原告竟悍然拒絕，故原告顯係以保證契約隨時可修改為詐
      術，使被告陷於錯誤，而與原告簽訂合建契約，被告依民法第九十二條規定，
      撤銷與原告簽訂合建契約之意思表示。
（二）兩造合建契約已合法解除、撤銷，惟若認被告有任何違約之處，被告亦於八十
      七年十二月十一日，將所收受之二紙支票交還原告，被告亦未將該支票提示，
      亦即被告從未收受原告所給付之保證金肆佰萬元，故原告合建契約書第十一條
      第二項前段，認被告應按所收保證金額賠償被告肆佰萬元，顯無理由。另被告
      縱有違約，原告請求之違約金過高，請求依法酌減。再退萬步言，原告縱得依
      約請求肆佰萬元之違約金，惟被告於簽約之次一個工作日，即向原告請求增補
      合約內容，於簽約後一週即以口頭為解約之意思表示，簽約後半個月即以書面
      為解約之意思表示，並向台北市政府工務局建築管理處發函，阻止原告以被告
      所蓋章之土地使用權同意書申請建造執照，因此，原告實未因系爭合建契約之
      簽訂受有任何實質損失。
（三）另原告提出與廖國誠建築師事務所，於八十七年十一月三十日，就坐落台北市
      中山區○○段一四○之一、一四○之二、一四○之三、一四○之六、一四○之
      七、一四○之八地號土地之委任契約，酬金為壹仟肆佰玖拾壹萬壹仟貳佰零伍
      元，而於八十八年四月二十三日，將被告所有系爭土地排除，重新規劃設計之
      費用卻較為減少。且被告於八十七年十一月三十日，即向原告表示要增補合約
      內容，又於八十七年十二月四日，亦向被告以口頭為解約之意思表示，八十七
      年十二月十七日，原告收受存證信函表示解除契約之意旨，原告應早知被告已
      不可能與原告合建，不可能遲至八十八年四月二十三日，始要求建築師排除被
      告土地重新規劃、設計。至原告於八十八年四月二十三日，即知悉有前開變更
      設計費用之損失，於八十八年七月二日，提起本件訴訟時，即不可能只按保證
      金肆佰萬元請求違約金，而毫未提出前開變更設計費用之損失，益證前開建築
      師契約之不實在。況依合建契約第五條第三款，被告對原告之設計，有三次變
      更設計之請求權，故原告早應慮及變更設計費，應早己涵蓋在原告與建築師之
      費用中，原告絕不需改成在自己土地上，自行興建時需再增付費用，故原告縱
      使因系爭合建契約之解除，而投入任何費用，亦為原告與建築師訂約時之疏忽
      ，或亦為被告解除契約前本有之權利，自不得依合約書第十一條第二項後段請
      求違約金。
三、證據：提出台北仁愛路郵局第一三○二號存證信函、台北一一八支郵局第六○八
    號存證信函、台北一一二支郵局第九六三號存證信函各一份。
丙、本院依職權訊問證人廖國誠。
    理    由
一、本件原告未於最後言詞辯論期日到場，核無民事訴訟法第三百八十六條各款所列
    情形，爰依被告之聲請，由其一造辯論而為判決。
二、本件原告起訴主張：原告於八十七年十一月二十七日，與被告簽訂合建契約書，
    約定由被告提供系爭土地，與原告興建坐落台北市○○區○○段一四○、一四○
    之一、一四○之二、一四○之三、一四○之六、一四○之七地號土地，合併興建
    地上十四層、地下二層之ＲＣ結構高級住宅，並約定由原告提供建築資金，被告
    出具系爭土地之使用權同意書，由原告交付面額均為貳佰萬元之支票二紙予被告
    ，作為合建之保證金。詎被告於八十八年一月七日，竟以合建契約之內容未臻公
    平，尚須修改，以台北一一二支局第八二六號存證信函，通知原告撤銷前述合建
    契約，並另發函至台北市政府工務局建築管理處，阻止原告以其所出具之土地使
    用權同意書申請建造執照。是被告違約撤銷前述合建契約，被告自應依合建契約
    書第十一條第二項之約定，依收受保證金加一倍之金額，賠償違約和原告已投入
    系爭土地之建築管銷及其他所有費用或產生之損失。爰依合建契約書第十一條第
    二項之約定，請求被告給付肆佰萬元之違約金，及自起訴狀繕本送達翌日起至清
    償日止，按週年利率百分之五計算之法定遲延利息等語。
三、被告則以：原告於八十七年十一月二十六日提出合建契約，要求被告於次日即需
    簽訂該契約，惟被告認為合建契約書有諸多未盡公平之處，原告即以「代書不在
    ，先簽約，有意見以後再修改」為由，僅作小部分修改，被告見該契約書第十四
    條約定：「本約若有未盡事宜，依有關法令規定及社會善良風俗以誠實信用原則
    協商解決之。」即與原告簽訂該合建契約。俟於八十七年十一月三十日，被告即
    針對該契約書未盡事宜擬具修改方案，要求原告增補，詎原告竟予以拒絕，後被
    告每日均前往原告之辦公室要求，原告均置之不理，被告至此始知受騙，乃於八
    十七年十二月七日，以口頭為解約之意思表示；並於八十七年十二月十一日，將
    該契約書正本及原告所交付之二紙支票交還原告，再於八十七年十二月十六日，
    台北仁愛路郵局第一三○二號存證信函，為解除前開合建契約之意思表示，是被
    告已依民法第二百五十四條之規定，解除兩造所簽訂之合建契約。是兩造間之合
    建契約，已因原告違反契約約定增補契約之給付義務，原告自得依民法第二百五
    十四條之規定，解除系爭合建契約。另原告於簽約時極力要求被告先簽約，如果
    有不妥，隨時可修改。惟被告在簽約後次日要求修改，原告竟悍然拒絕，故原告
    顯係以保證契約隨時可修改為詐術，使被告陷於錯誤，而與原告簽訂合建契約，
    被告依民法第九十二條規定，撤銷原告簽訂合建契約之意思表示。是兩造間之合
    建契約，已合法解除、撤銷，惟若認為被告有任何違約之處，被告亦於八十七年
    十二月十一日，將所收受之二紙支票交還原告，被告亦未將該支票提示，亦即被
    告從未收受原告所給付之保證金肆佰萬元，故原告依合建契約書第十一條第二項
    前段，認被告應按所收保證金額賠償原告，顯無理由。另被告縱有違約，原告請
    求之違約金亦屬過高，請求依法酌減。再退萬步言，原告縱得依約請求肆佰萬元
    之違約金，惟被告於簽約之次一個工作日，即向原告請求增補合約內容，於簽約
    後一週即以口頭為解約之意思表示，簽約後半個月即以書面為解約之意思表示，
    並向台北市政府工務局建築管理處，阻止原告以被告所出具之土地使用權同意書
    申請建造執照，因此，原告實未因系爭合建契約之簽訂受有任何實質損失。另原
    告提出與廖國誠建築師事務所，於八十七年十一月三十日，就坐落台北市○○區
    ○○段一四○之一、一四○之二、一四○之三、一四○之六、一四○之七、一四
    ○之八等七筆土地之契約，酬金為壹仟肆佰玖拾壹萬壹仟貳佰零伍元，而於八十
    八年四月二十三日，將被告所有系爭土地排除，重新規劃設計之費用，並僅支出
    較少之費用云云，資為抗辯。
四、本件原告主張於八十七年十一月二十七日，與被告簽訂合建契約書，約定由被告
    提供系爭土地，與原告興建坐落台北市○○區○○段一四○、一四○之一、一四
    ○之二、一四○之三、一四○之六、一四○之七地號土地，合併興建地上十四層
    、地下二層之ＲＣ結構高級住宅，並約定由原告提供建築資金，被告出具系爭土
    地之使用權同意書，由原告交付面額均為貳佰萬元之支票二紙予被告，作為合建
    之保證金；被告於八十八年一月七日，以合建契約之內容未臻公平，尚須修改，
    以台北一一二支局第八二六號存證信函，通知原告撤銷前述合建契約，並另發函
    至台北市政府工務局建築管理處，阻止原告以其所出具之土地使用權同意書申請
    建造執照之事實，業據其提出合建契約書、台北一一二支局第八二六號存證信、
    台北仁愛路郵局第一三○四號存證信函各一份、支票二紙為證，亦為被告所不爭
    執，則原告此部分主張之事實，自堪信為真實。至原告另主張被告違約撤銷前述
    合建契約，應依合建契約書第十一條第二項之約定，依收受保證金加一倍，賠償
    因違約和原告已投入系爭土地之建築管銷及其他所有費用或產生之損失之部分，
    則被告否認之，並以前揭情詞抗辯之。經查：
（一）按契約之解除，有約定解除權、法定解除權、合意解除三種情形。本件有關約
      定解除權之部分，乃約定於合建契約第四條產權清楚之保證責任部分、第十一
      條第一款原告不按期開工或無故停工部分。就此部分，本件並無前述約定解除
      權情事之發生，此為兩造所不爭執。惟被告抗辯稱兩造所簽訂之合建契約，因
      契約內容對於被告顯不公平，亦未就房屋、停車位、建材、補償費等細節明確
      約定，被告要求原告依合建契約第十四條之約定，增補該合建契約，原告均拒
      絕之，被告已依民法第二百五十四之規定，於八十七年十二月七日，以口頭方
      式向原告表示解除契約；另於八十七年十二月十六日，以台北仁愛路郵局第一
      三○二號存證信函，通知原告因其未與被告協商合建契約未約定之事宜，解除
      系爭合建契約。然依民法第二百二十九條第二項規定：「給付無確定期限者，
      債務人於債權人得請求給付時，經其催告而未為給付，自受催告時起，負遲延
      責任。」又民法第二百五十四條規定：「契約當事人之一方遲延給付者，他方
      當事人得定相當期限催告其履行，如於期限內不履行時，得解除其契約。」然
      依兩造所簽訂之合建契約第十四條約定：「本約若有未盡事宜，依有關法令規
      定及社會善良風俗以誠實信用原則協商解決之。」是依此約定，原告與被告互
      負協商解決合建契約未約定事宜之義務，但兩造所負之協商義務，並未訂有期
      限，則被告主張原告未盡協商之義務，自應依民法第二百二十九條第二項之規
      定，於限期催告原告履行協商義務後，原告仍未履行始得解除契約。故本件並
      無合建契約第四條、第十一條第一款之約定解除事由，被告亦未依民法第二百
      二十九條第二項之規定，催告原告履行協商義務，則被告抗辯於八十七年十二
      月七日、同年月十六日，分別以口頭方式、存證信函，通知原告解除系爭合建
      契約，自不合法。
（二）本件被告另抗辯稱，被告與原告簽訂之合建契約，係因原告以合建契約得隨時
      修改之詐術，致使被告陷於錯誤，而簽訂該合建契約，被告已於八十八年一月
      七日，以台北一一二支局第八二六號存證信函，依民法第九十二條第一項規定
      ，通知被告撤銷簽約之意思表示。然依民事訴訟法第二百七十七條規定：「當
      事人主張有利於己之事實者，就其事實有舉證之責任。」次按，被詐欺而為意
      思表示者，依民法第九十二條第一項之規定，表意人固得撤銷其意思表示，惟
      主張被詐欺而為表示之當事人，應就此項事實，負舉證之責任；民法上所謂詐
      欺，係欲相對人陷於錯誤，故意示以不實之事，令其因錯誤而為意思之表示；
      最高法院亦分別著有四十四年度台上字第七五號判例、五十六年台上字三三八
      ○號判例，可資參照。本件兩造所簽訂之合建契約，已就合建之方式、建物及
      土地分配原則、保證金之給付與退還、產權保證、營建規劃、工程期限、產權
      移轉登記稅捐與費用之負擔、房屋點交等事項，均加以約定，此有該合建契約
      書在卷可證。且被告於簽訂該合建契約前，已就該合建事宜與原告多次協商，
      該合建契約書並於簽約前，即交付被告閱覽，簽約當天被告並對於合建契約之
      第五條第四款、第九條第二款，加以修改，此亦有合建契約書在卷足憑，亦經
      證人洪調進、林雲溪證述屬實，尚難認為被告簽訂該合建契約，係受原告之詐
      欺所簽定。故被告前述抗辯為原告詐欺陷於錯誤，始簽訂該合建契約，而依民
      法第九十二條第一項規定，撤銷簽約之意思表示，亦無足採。
五、按被告違約應按其所收保證金額加一倍賠償原告外，並應按原告已投入被告基地
    之建築管銷及其他所有費用或產生之損失，加一倍計算作為違約金賠償原告；兩
    造簽訂之合建契約書第十一條第二款約定有明文。本件被告於收受原告所交付之
    保證金肆佰萬元之二紙支票後，無合法之解除權與撤銷權，卻違反合建契約之約
    定，拒絕履行提供系爭土地之義務，而違法解除、撤銷該合建契約，原告自得依
    該合建契約書十一條第二款之約定，對於被告請求違約金。次按，約定之違約金
    額過高者，法院得減至相當之數額；民法第二百五十二條亦定有明文。本件依兩
    造所簽訂之合建契約書第十一條第二款前段約定：「被告違約應按其所收保證金
    額加一倍賠償原告--」，則此部分違約金約定之性質，應屬懲罰性違約金之性質
    。另依該合建契約書第十一條第二款後段約定：「被告違約應按其所收保證金額
    加一倍賠償原告外，並應按原告已投入被告基地之建築管銷及其他所有費用或產
    生之損失，加一倍計算作為違約金賠償原告。」此部分違約金約定之性質，應屬
    損害賠償額預定之違約金。則原告依合建契約書第十一條第二款前段、後段之約
    定，即得分別請求捌佰萬元之懲罰性違約金、捌佰萬元之損害賠償額預定違約金
    ，實屬過高，故參酌原告於八十七年十一月三十日，將原包括被告之系爭土地，
    委任訴外人廖國誠建築師事務所，規劃設計監造之監造費為壹仟肆佰玖拾壹萬壹
    仟貳佰零伍元〔00000000×0.7（約定以七折計算）=00000000〕，此有該建築設
    計監造委任契約書在卷足證，而於八十八年四月二十八日，因被告違約未加入合
    建後所實際支出之監造費，僅有玖佰伍拾捌萬伍仟柒佰柒拾伍元，此復有台北市
    建築師公會出具之證明書在卷足證，本院認兩造約定之懲罰性違約金、賠償額預
    定之違約金，應予以酌減為壹拾萬元為適當。從而，原告依合建契約書第十一條
    第二款之約定，請求被告給付壹拾萬元，及自起訴狀繕本送達翌日即八十八年七
    月八日起至清償日止，按週年利率百分之五計算之法定遲延利息，為有理由，應
    予准許，逾此部分之請求，為無理由，應予駁回。另本件兩造均陳明願供擔保後
    ，請准宣告假執行或免為假執行，經核原告勝訴部分，合於規定，爰分別酌定相
    當之擔保金額，予以准許。又原告其餘之訴既經駁回，其該部分假執行之聲請，
    因訴之駁回而失所附麗，不應准許。
六、據上論結，原告之訴為一部有理由，一部無理由，依民事訴訟法第三百八十五條
    第一項前段、第七十九條但書、第三百九十條第二項、第三百九十二條，判決如
    主文。
中      華      民      國    八十九    年      七      月      十一    日
                                 民事第六庭法      官  姜悌文
右為正本係照原本作成
如對本判決上訴，須於判決送達後廿日內向本院提出上訴狀
中      華      民      國    八十九    年      七      月      十一    日
                                            法院書記官  陳鳳瀴


司法院資訊處製作；財團法人民間司法改革基金會備份。
